# 新准则长期股权投资：成本法转为权益法，两种方式为何分录不一样？

提问人：sdtianjh 时间：2010-06-10 16:29:13
成本法转换为权益法分两种情况： 一是增加投资导致转换： 原取得投资后至新取得投资的交易日之间被投资单位可辨认净资产公允价值的变动相对于原持股比例部分，(一) 属于在此期间被投资单位实现的净损益中应享有份额的，一方面调整长期股权投资的账面价值，同时： ① 原取得投资时至新增投资当期期初按照按照原持股比例应享有被投资单位实现的净损益：调整留存收益； ② 新增投资当期期初至新增投资交易日之间应享有被投资单位实现的净损益：计入当期损益； (二) 属于其他原因导致的被投资单位可辨认净资产公允价值变动中应享有的份额，调整长期股权投资账面价值和资本公积-其他资本公积。 二是减少投资导致转换： (一) 原取得投资后至转变为权益法核算之间被投资单位实现的净损益中应享有份额的，一方面调整长期股权投资的账面价值，同时： ① 原取得投资时至处置投资当期期初按照按照原持股比例应享有被投资单位实现的净损益：调整留存收益； ② 处置投资当期期初至处置投资交易日之间应享有被投资单位实现的净损益：计入当期损益； (二) 属于其他原因导致的被投资单位所有者权益变动中应享有的份额，调整长期股权投资账面价值和资本公积-其他资本公积。
问题一：上述斜体字为什么不一致，不都是可辨认净资产公允价值？ 问题二： 参照新准则讲解P45例题3-17：该题分录为什么不对其他原因导致的被投资单位所有者权益中应享有的份额进行调整？是因为没有给出所有者权益的变动条件吗？可否用可辨认净资产公允价值（为（16000-9000-5000）*0.4=800）的变动代替？该例题与例题3-16不一样，例题3-16中有借长期投资，贷资本公积。
谢谢！
[ 本帖最后由 sdtianjh 于 2010-6-10 17:24 编辑 ]

回答人：chenyiwei
回复 楼主 sdtianjh 的帖子按照目前的做法，增持导致转换时需要对原持有股权对应的净资产重新进行估值，但减持导致转换时因为剩余股份是原先就持有的，因此不存在重新估值的问题。 你引用的第一段斜体字是指除了常规权益法核算的就原有股权比例在被投资单位净损益和其他综合收益中所占份额以外的其他原因导致的净资产公允价值变动，一般是指在被投资方自身报表上采用历史成本模式计量的资产的公允价值变动导致的净资产公允价值增加，此处强调“可辨认”是指不能估算被投资企业的商誉价值。 你引用的第二段斜体字实际上就是就剩余的股权作权益法核算。 所以这两段的内容是完全不相关的。 另外提示一下：这一段的内容很快（我想不会超过六月底）就将作废，还是建议更加应当关注即将新发布的内容。

回答人：chenyiwei
回复 报纸 lumeiyao 的帖子自 2010 年 1 月 1 日起，当因持股比例下降或者其他原因丧失对原有子公司的控制权但仍保留共同控制或重大影响，因而需要由成本法转为权益法核算时，应按《企业会计准则解释第 4 号》第四条规定处理。《企业会计准则讲解 2010 》已就此作出修改，您可以关注一下近期本版面置顶区域内关于新旧讲解对比的相关帖子。

回答人：chenyiwei
回复 8 楼 lumeiyao 的帖子几个问题（假设按解释 4 号规定处理，因为在实务中， 2009 年 1 月 1 日的处置事项应按原准则规定处理）：
1 、例题中没有说明 2009 年 1 月 1 日（控制权丧失日）A公司所持有的剩余 40 ％股权的整体公允价值。这个金额很可能不同于按当日可辨认净资产公允价值 16000 的 40 ％计算得出的 6400 万元，因为 6400 万元仅仅是可辨认净资产的公允价值，没有考虑其中隐含的商誉因素。假设商誉因素在当初取得投资后没有发生变化，即剩余股权 40 ％于控制权丧失日对应的商誉也是 400 万元，则该 40 ％股权的整体公允价值为 6800 万元（ 6400 ＋ 400 ）；如果参照 20 ％股权的出售价款 3600 万元按比例推算剩余 40 ％股权于 2009 年 1 月 1 日的公允价值为 7200 ，则其中隐含商誉 800 （ 7200 － 6400 ）。一般理解，后一推算结果更为合理。 假设剩余 40 ％股权中对应的商誉因素为800 ，剩余股权 2009 年 1 月 1 日的公允价值为 7200 ，则合并报表层面应确认的处置损益＝ 3600 ＋ 7200 －[（ 9000 ＋ 5000 ＋ 500 ） 60 ％＋ 600]=10800-9300=1500 。其中的 600 为当初取得 60 ％股权时产生的商誉（ 6000 － 9000 60%）。
2 、处置日转入损益的其他综合收益，在合并报表层面应为500*60%=300。所以最终合并报表层面确认的处置损益＝ 1500 ＋ 300 ＝1800 。相当于在合并报表层面（假设合并集团为独立的会计主体）编制了如下会计分录：
借：长期股权投资 7200 借：现金 3600 借：少数股东权益 5800 ［（ 9000 ＋ 5000 ＋ 500 ）*40%］ 借：资本公积 300 贷：
子公司各项可辨认净资产 14500 贷：商誉 600 贷：投资收益 1800
（实务中，可在个别报表基础上编制抵销分录以确保最终在合并报表层面的反映达到上述效果。）

回答人：chenyiwei
回复 10 楼 lumeiyao 的帖子合并报表中没有产生负商誉，而是把原先合并产生的商誉 600 冲销了。 7200 是对联营企业的长期股权投资的公允价值，对联营企业长期股权投资中隐含的商誉在报表上不单独确认，包含于长期股权投资的价值中。

回答人：chenyiwei
回复 12 楼 lumeiyao 的帖子感觉这个例子（例 3 － 19 、 3 － 20 ）可能是有些问题。尤其是原购买日（2007.4.30）应确认的商誉3180 （=9300-10200*60%）在计算合并层面的处置损益时没有扣除。导致计算的投资处置收益数字虚增。另外作为减除项目的“按原持股比例计算应享有原有子公司自购买日开始持续计算的净资产的份额”应当是处置日该子公司净资产在合并报表层面体现的价值（包括商誉），而不是当日可辨认净资产公允价值。
不过，从此处举例的数字看，取得投资时可辨认净资产账面价值 9700 万，投资持有期间净利润 800 万，其他综合收益 300 万，但丧失控制权时的账面净资产仅为 10400 万而不是 9700 ＋ 800 ＋ 300 ＝ 10800 万，可能表明存在其他原因导致的减少。另外取得投资时（购买日即2007.4.30）账面净资产和可辨认净资产公允价值之间还存在差异，例子中也没有说明这部分差异对控制期间损益调整计算的影响。